最高法院刑事判決　　　　　　　一○○年度台非字第三四七號
上　訴　人　最高法院檢察署檢察總長
被　　　告　黃炳元
上列上訴人因被告違反毒品危害防制條例案件，對於台灣高等法
院中華民國九十七年三月二十七日第二審確定判決（九十七年度
上訴字第三八八號，起訴案號：台灣板橋地方法院檢察署九十六
年度毒偵字第五九四七號），認為違背法令，提起非常上訴，本
院判決如下：
    主  文
原審及第一審判決均撤銷。
黃炳元施用第一級毒品，處有期徒刑陸月，如易科罰金以新台幣
壹仟元折算壹日，扣案如附表所示之物均沒收；又施用第二級毒
品，處有期徒刑貳月，如易科罰金以新台幣壹仟元折算壹日，扣
案如附表所示之物均沒收。應執行有期徒刑柒月，如易科罰金以
新台幣壹仟元折算壹日，扣案如附表所示之物均沒收。
    理  由  
非常上訴理由稱：「一、按判決不適用法則或適用不當者，為違
背法令，刑事訴訟法第三百七十八條定有明文。又刑法第四十七
條第一項規定受徒刑之執行完畢，或一部之執行而赦免後，五年
以內故意再犯有期徒刑以上之罪者，為累犯，加重本刑至二分之
一。而事實審法院對被告有無累犯之事實，應否適用累犯規定，
屬法院認定事實與適用法律之基礎，自應依職權調查。另數罪併
罰案件之執行完畢，係指數罪定其應執行之刑，已將該應執行之
刑執行完畢而言；若其中一罪之有期徒刑先執行期滿，嗣依檢察
官聲請，法院裁定定其數罪之應執行之刑，則裁定前已先執行之
罪，因嗣後合併他罪定應執行之刑結果，檢察官所換發之執行指
揮書，係執行應執行刑，之前已執行之部分，僅應予扣除而不能
認為已執行完畢（最高法院九十八年度台非字第二六０號判決要
旨參照）。二、查被告黃炳元前於九十五年十二月六日，因施用
第二級毒品案件，經台灣板橋地方法院於九十六年三月三十日以
九十六年度簡字第一０七五號判決判處有期徒刑三月確定，雖先
於九十六年六月十三日易科罰金執行完畢。惟被告另於九十六年
三月八日及九十六年三月十三日犯施用第一、二級毒品罪，經台
灣板橋地方法院於九十六年八月十三日以九十六年度訴字第二四
四五號判決分別判處有期徒刑一年及八月，減為有期徒刑六月及
四月，應執行有期徒刑十月，被告上訴，經最高法院於九十八年
十二月十日以九十八年度台上字第七四四二號判決駁回被告上訴
確定。與前開先執行之施用第二級毒品罪，因合於減刑及數罪併
罰而有二裁判以上，應定其應執行之刑。嗣台灣板橋地方法院乃
依檢察官之聲請，於九十九年一月十五日以九十九年度聲減字第
三號裁定，將上開先執行之施用第二級毒品罪，先予減刑為有期
徒刑一月又十五日，再與上開施用第一、二級毒品二罪，合併定
其應執行刑為有期徒刑十一月確定。所定應執行之刑於扣除前述
先執行之施用第二級毒品罪之刑期三月後，於九十九年二月二十
四日發指揮書執行，刑期自一０一年五月十日起算至一０二年一
月九日始執行期滿。此有上開裁定及台灣板橋地方法院檢察署檢
察官九十九年度執減更丑字第二八號執行指揮書、執行案件資料
表在卷可稽（詳見九十九年度執減更字第二八號執行卷）。則第
一審判決認定被告於九十六年八月一日及同年七月三十一日分別
犯本件施用第一、二級毒品罪時，依首揭說明，被告先前已執行
之施用第二級毒品罪部分，僅應予扣除而不能認為已執行完畢，
本件犯罪並不構成累犯。乃第一審法院對上情，未調查清楚，誤
認前開施用第二級毒品罪，所處有期徒刑三月，已於九十六年六
月十三日執行完畢，被告係於徒刑執行完畢五年以內，故意再犯
本件施用第一、二級毒品罪，均合於累犯之要件。因而適用毒品
危害防制條例第十條第一、二項，分別論處被告施用第一、二級
毒品罪，並依刑法第四十七條第一項規定，均以累犯加重其刑，
各量處有期徒刑七月及三月，應執行有期徒刑八月，該累犯部分
，顯有適用法則不當及應調查之證據未予調查之違法。被告上訴
於原審法院，原審亦未詳查，對上開違法部分，未予糾正，而駁
回其上訴，同有上述之違法。三、案經確定，且對被告不利。爰
依刑事訴訟法第四百四十一條、第四百四十三條提起非常上訴，
以資糾正。」等語。
本院按：刑法第四十七條第一項規定之累犯，必須曾受有期徒刑
之執行完畢，或受無期徒刑或有期徒刑一部之執行而赦免後，五
年以內故意再犯有期徒刑以上之罪者，始足當之。又被告犯應併
合處罰之數罪，經法院分別判處有期徒刑確定，並依檢察官之聲
請，以裁定定其數罪之應執行刑，該數罪是否執行完畢，係以所
定之刑全部執行完畢為斷。其在裁定前已先執行之有期徒刑之罪
，因嗣後合併他罪定應執行刑之結果，前已執行之有期徒刑部分
，僅應予扣除，不能認為已執行完畢。再有期徒刑已否執行完畢
，關係被告有無累犯之事實及應否依刑法第四十七條累犯規定加
重其刑之適用，為法院認定事實與適用法律之基礎事項，客觀上
有其調查之必要性，應依職權加以調查。倘依案內訴訟資料，確
有難以或無從調查之情形，形式上又符合累犯要件，而依累犯加
重其刑，因該確定判決不利於被告，在別無其他救濟之道，非予
救濟，又不足以保障人權之情況，應認例外亦有提起非常上訴之
必要性。本件被告前因施用毒品案件，經台灣板橋地方法院於民
國九十六年三月三十日以九十六年度簡字第一０七五號判處有期
徒刑三月確定，於九十六年六月十三日執行。嗣本罪於九十九年
一月十五日經同法院以九十九年度聲減字第三號裁定減刑為有期
徒刑一月十五日，並與其後另犯之同院九十六年度訴字第二四四
五號判決所處有期徒刑一年（減刑為有期徒刑六月）、八月（減
刑為有期徒刑四月），合併定執行刑為有期徒刑十一月確定，刑
期自一０一年五月十日起至一０二年一月九日止始執行期滿，有
相關資料在卷可稽。則被告於九十六年八月一日再犯施用第一級
毒品、九十六年七月三十一日再犯施用第二級毒品罪之本案，依
上說明，前已執行之有期徒刑三月，僅應予以扣除，不能認已執
行完畢，即與累犯要件不符。原審認被告所犯上開二罪均符合累
犯之要件而應加重其刑，乃維持第一審論處被告施用第一級毒品
、施用第二級毒品，均累犯之判決，駁回被告在第二審之上訴，
自有判決適用法則不當之違法。案經確定，且於被告不利，非常
上訴意旨執以指摘，洵有理由，應由本院將原判決及第一審判決
均撤銷，另行判決如主文第二項所示之刑及諭知易科罰金之折算
標準，以資救濟。
據上論結，應依刑事訴訟法第四百四十七條第一項第一款，毒品
危害防制條例第十條第一項、第二項，刑法第十一條前段、第四
十一條第一項、第五十一條第五款、第三十八條第一項第二款，
判決如主文。
中    華    民    國  一○○  年   十一   月    二    日
                      最高法院刑事第九庭
                          審判長法官  賴  忠  星  
                                法官  呂  丹  玉  
                                法官  吳      燦  
                                法官  蔡  名  曜  
                                法官  葉  麗  霞  
本件正本證明與原本無異
                                      書  記  官  
中    華    民    國  一○○  年   十一   月    八    日
                                                      Ｅ



附錄本案論罪科刑法條：
毒品危害防制條例第十條第一、二項
施用第一級毒品者，處六月以上五年以下有期徒刑。
施用第二級毒品者，處三年以下有期徒刑。

附表：
一、包裝袋十個
二、電子磅秤一台
三、玻璃球一個
四、吸食器二組
五、分裝袋一袋
六、研磨器一組
七、分裝鏟十一支